【裁判字號】    97,交聲,1979
【裁判日期】    970731
【裁判案由】    聲明異議
【裁判全文】
臺灣臺中地方法院交通事件裁定        97年度交聲字第1979號
原處分機關  交通部公路總局臺中區監理所
異  議  人
即受處分人  甲○○
上列異議人即受處分人因違反道路交通管理處罰條例案件，對於
交通部公路總局臺中區監理所97年5月30日所為之處分（中監違
字第裁60-GD0000000號裁決書），聲明異議，本院裁定如下：
    主  文
原處分關於裁處罰鍰新臺幣肆萬玖仟伍佰元部分撤銷。
前項撤銷部分，甲○○不罰。
    理  由
一、原處分機關係以：異議人即受處分人甲○○（下稱受處分人
    ）於民國96年3月2日1時36分許，駕駛車牌號碼X6-1277號之
    自小客車，在台中市○○路、大墩七街口處，因「酒後駕車
    經酒精測試器測試酒測值達0.92mg/L」違規，為臺中市警察
    局交通警察隊以其有違反道路交通管理處罰條例第35條第1
    項第1款規定之行為，逕行製作中市警交字第GD0000000號舉
    發通知單予以舉發，經原處分機關交通部公路總局臺中區監
    理所於97年5月30日依道路交通管理處罰條例第35條第1項第
    1 款及違反道路交通管理事件統一裁罰基準及處理細則第43
    條、第44條及第67條之規定，以中監違字第裁60-GD0000000
    號裁決書裁處受處分人罰鍰新臺幣（下同）四萬九千五百元
    整，吊扣駕駛執照十二個月，施以道安講習。
二、聲明異議意旨則以：受處分人因同一酒駕行為被判緩起訴處
    分，並已繳納緩起訴處分金六萬元，依據行政罰法第26條規
    定一罪不兩罰之原則，請求撤銷行政罰鍰四萬九千五百元，
    爰聲明異議云云。
三、經查：
  (一)按汽車駕駛人，駕駛汽車經測試檢定有酒精濃度超過規定標
    準者，處一萬五千元以上六萬元以下罰鍰，並當場移置保管
    其車輛及吊扣其駕駛執照一年；因而肇事致人受傷者並吊扣
    其駕駛執照二年；汽車駕駛人有飲用酒類後其吐氣所含酒精
    濃度超過每公升零點二五毫克以上者，不得駕車；汽車駕駛
    人，因違反本條例及道路交通安全規則之規定，受吊扣或吊
    銷駕駛執照處分時，吊扣或吊銷其持有各級車類之駕駛執照
    ，道路交通管理處罰條例第35條第1項第1款、第68條、道路
    交通安全規則第114條第2款與違反道路交通管理事件統一裁
    罰標準表分別定有明文。本件受處分人於96年3月2日1時36
    分許，駕駛車牌號碼X6-1277號自小客車，在台中市○○路
    、大墩七街口處，因「酒後駕車經酒精測試器測試酒測值為
    0.92mg/L」違規，為臺中市警察局交通警察隊以其有違反道
    路交通管理處罰條例第35條第1項第1款規定之行為，製作中
    市警交字第GD0000000號舉發違反道路交通管理事件通知單
    予以舉發，嗣經原處分機關於97年5月30日依道路交通管理
    處罰條例第35條第1項第1款及違反道路交通管理事件統一裁
    罰基準及處理細則第43條、第44條及第67條規定，以中監違
    字第裁60-GD0000000號裁決書裁處受處分人罰鍰四萬九千五
    百元，並吊扣駕駛執照十二個月，施以道安講習，有舉發違
    規通知單、前開字號裁決書各一份在卷可稽。
  (二)惟按一行為同時觸犯刑事法律及違反行政法上義務規定者，
    依刑事法律處罰之；但其行為應處以「其他種類行政罰」或
    得沒入之物而未經法院宣告沒收者，亦得裁處之；前項行為
    如經不起訴處分或為無罪、免訴、不受理、不付審理之裁判
    確定者，得依違反行政法上義務規定裁處之；本法所稱「其
    他種類行政罰」，指下列裁罰性之不利處分：限制或禁止行
    為之處分：限制或停止營業、「吊扣證照」、命令停工或停
    止使用、禁止行駛、禁止出入港口、機場或特定場所、禁止
    製造、販賣、輸出入、禁止申請或其他限制或禁止為一定行
    為之處分，行政罰法第26條、第2條第1款分別定有明定。然
    依95年2月5日正式施行之行政罰法第26條第1項規定：「一
    行為同時觸犯刑事法律及違反行政法上義務規定者，依刑事
    法律處罰之。但其行為應處以其他種類行政罰或得沒入之物
    而未經法院宣告沒收者，亦得裁處之」，此乃一行為同時造
    成刑罰法律與行政秩序罰規定發生競合適用之關係時，基於
    「一事不二罰」之法理，經由立法程序確立應以刑罰優先為
    原則，避免行為人承受過度且重複之處罰。此觀該條立法理
    由明確揭示：「一行為同時觸犯刑事法律及違反行政法上義
    務規定時，由於刑罰與行政罰同屬對不法行為之制裁，而刑
    罰之懲罰作用較強，故依刑事法律處罰，即足資警惕時，實
    無一事二罰再處行政罰之必要。且刑事法律處罰，由法院依
    法定程序為之，較符合正當法律程序，應予優先適用。但罰
    鍰以外之沒入或其他種類行政罰，因兼具維護公共秩序之作
    用，為達行政目的，行政機關仍得併予裁處，故為第一項但
    書規定」，其理益明。是以前揭行政罰法中刑事法律處罰優
    先且不再處以行政秩序罰之目的，既係因為行為人已接受刑
    罰而足資警惕，且已發生懲罰之作用，即無使行為人陷於雙
    重處罰之不利益，則關於刑事法律處罰之範圍自應採取實質
    認定，凡刑事實體法或程序法中所規定客觀上剝奪行為人生
    命、自由、財產權利，主觀上亦因制裁之嚴厲性、痛苦性，
    其強度足以造成心理強制而間接達成矯正教化目的之處遇手
    段，皆應納入其中，而不以形式上符合刑法第32條至第34
    條所定主刑及從刑種類者為限，始與前揭法律規範之意旨相
    符。
  (三)又按刑事訴訟法第253條之2規定，檢察官為緩起訴處分，得
    命被告於一定期間內履行「向公庫支付一定之金額」，此一
    命被告為金錢給付的部分，應得被告之同意。命被告為金錢
    給付部分，並得為民事強制執行名義。檢察官課被告以上之
    負擔，由於此負擔雖非「刑罰」，但性質上可謂實質的制裁
    ，且造成被告權利受限制的影響。則受處分人上開違反刑事
    法律禁止規範之犯罪事實既已明確，僅因檢察官採取緩起訴
    處分之替代性刑事處遇手段，未將該案逕行起訴或聲請簡易
    判決處刑，致其後適用之刑事訴訟程序有所區別，然就受處
    分人負有支付一定金額予檢察官指定機構之義務觀察，其如
    未在上開指定期間內確實履行義務，依刑事訴訟法第253條
    之3第1項第3款之規定，受處分人將遭受撤銷緩起訴處分之
    不利益；反之，倘其確實遵守並履行各項緩起訴條件，除非
    合於刑事訴訟法第260條所定情形之一，否則受處分人即無
    再就同一案件遭受刑事訴追之虞。從而，受處分人已因上開
    緩起訴處分而剝奪其財產權，主觀上前揭金錢給付義務亦具
    有強制性、懲罰性，雖不若易科罰金係以支付金錢作為自由
    刑之替代，惟經由緩起訴處分條件之履行使其免於遭檢察官
    發動起訴程序，仍具有替代刑罰之效果，廣義而言，應屬前
    揭所稱之「實質刑事法律處罰」，而有行政罰法第26條第1
    項「一事不二罰」規定之適用（臺灣高等法院臺中分院95年
    度交抗字第477號裁定可資參照）。
  (四)至於法務部95年5月25日法律字第0950700393號函雖謂：行
    政罰法第二十六條第二項所稱「不起訴處分」包括「緩起訴
    處分」在內等語，惟該項乃例外得裁處行政秩序罰之補充規
    定，參諸該條文係將「不起訴處分」、「無罪」、「免訴」
    、「不受理」、「不付審理」等不能證明刑事被告犯罪或未
    曾使其實際接受刑罰之情形逐一臚列，顯然與該條第一項所
    指發生處罰競合之前提要件尚有未合，故有第二項仍依違反
    行政法上義務規定裁處之必要。而緩起訴處分既非不能證明
    行為人之犯罪事實，且有支付一定金額之實質處罰，自與上
    開行政罰法第26條第2項列舉之不起訴處分等情形迥然有別
    ，仍無從遽為比擬而為相同之處置。如若不然，則刑事被告
    如經法院循審判程序判處罰金或得以易科罰金之拘役或有期
    徒刑，均得以援用行政罰法第26條第1項之規定，免於處以
    行政秩序罰之雙重不利益；至於藉由緩起訴處分而節省司法
    資源者，在基於實質懲罰目的而其財產權遭受剝奪之餘，卻
    仍需繳納一定金額之行政罰鍰，其結果勢必降低刑事被告接
    受緩起訴處分之意願，而反噬緩起訴處分替代繁複刑事審判
    程序之制度性機能。準此以言，行政罰法第26條第2項既未
    將緩起訴處分列舉其中，本於「例外規定從嚴解釋」之法理
    及前揭說明，自不能將條文中「不起訴處分」之範圍，擴及
    於性質顯不相同之「緩起訴處分」。而道路交通管理處罰條
    例第35條所規定之裁處，含有罰鍰與吊扣駕照之處分，二者
    分屬行政罰法中之裁罰，有對於過去違反義務行為處罰之「
    秩序罰」（指罰鍰），以及對於預防將來再犯危險之「管制
    罰」（指吊扣駕照）；前者對於過去義務違反而為秩序罰之
    目的，與刑事制裁酒醉駕車所欲達到保護交通安全之目的相
    同，二者既為相同之目的，則處以較重之刑事制裁為已足，
    自無重複處罰行政罰之必要。
  (五)本件受處分人於96年3月2日酒後駕車違規之同一事實，業經
    員警以犯公共危險罪嫌移送臺灣臺中地方法院檢察署，於受
    處分人同意繳交六萬元予國庫後，由該署檢察官以96年度速
    偵字第1266號為緩起訴處分，緩起訴處分期間為一年，期滿
    日為97年4月8日，此有上開緩起訴處分書影本及臺灣高等法
    院被告前案紀錄表各一份在卷可稽；又受處分人業已依緩起
    訴處分命令於96年6月22日向財團法人法律扶助基金會支付
    六萬元，亦有財團法人法律扶助基金會緩起訴處分金收據附
    卷可稽。本件受處分人上開遭裁決罰鍰四萬九千五百元，並
    吊扣駕駛執照十二個月，施以道安講習等行政罰之酒後駕車
    違規之行為係在行政罰法生效施行後，自應適用上開行政罰
    法之規定。而本件酒後駕車違規之裁決，係在受處分人前開
    緩起訴處分確定之後而為，基此，受處分人上述酒後駕車違
    規之情事，除其行為應處以其他種類行政罰即吊扣駕駛執照
    十二個月部分，亦得裁處之外，其違反行政法上義務而受罰
    鍰四萬九千五百元部分，依行政罰法第26條第1項前段規定
    ，即應依刑事法律處罰之，不再援依上揭道路交通管理處罰
    條例等規定裁罰之。
四、綜上所述，原處分機關以受處分人有酒精濃度超過標準之行
    為，依道路交通管理處罰條例第35條第1項第1款、違反道路
    交通管理事件統一裁罰基準及處理細則第43條、違反道路交
    通管理事件統一裁罰標準表等規定，裁處受處分人罰鍰四萬
    九千五百元整，並吊扣駕駛執照十二個月，施以道安講習之
    處分，其中裁處罰鍰部分，於法不合，自應由本院將原處分
    撤銷，以資適法。
五、據上論斷，應依道路交通管理處罰條例第87條第2項，道路
    交通案件處理辦法第20條，裁定如主文。
中    華    民    國    97    年     7    月    31    日
                  交通法庭  法  官  戴嘉慧
以上正本證明與原本無異。
如不服本裁定，應於送達後5日內，向本院提出抗告狀。（應附
繕本）
                            書記官  何俞瑩
中    華    民    國    97    年     7    月    31    日


司法院資訊處製作；財團法人民間司法改革基金會備份。
